臺灣新北地方法院民事判決　　　　　　　110年度訴字第855號
原　　　告　王曉璟（原名王清璟）

訴訟代理人　楊進興律師
被　　　告　呂旻頷

訴訟代理人　賴呈瑞律師
上列當事人間請求返還不當得利事件，經本院於民國110 年11月
1 日言詞辯論終結，判決如下：
    主  文
原告之訴及假執行之聲請均駁回。
訴訟費用由原告負擔。
    事實及理由
一、程序事項
    原告起訴時依不當得利法律關係請求被告給付新臺幣（下同
    ）211 萬7680元及法定利息，嗣於民國110 年7 月29日減縮
    請求返還之不當得利金額，並追加備位之訴，其調整後之最
    終聲明如後述。而被告對原告所為訴之變更及追加未予異議
    ，而為本案之言詞辯論，依民事訴訟法第255 條第2 項規定
    視為同意，是原告所為變更及追加，合於同法第1 項第1 款
    之規定，應予准許。
二、原告的主張
（一）先位之訴
    1.兩造共有如附表所示土地（下稱系爭土地，面積98平方公
      尺），且各自為附表所示建物（不含樓層之門牌號碼為新
      北市○○區○○路00號，以下以附表備註欄所載建物樓層
      簡稱之）所有人，4 樓建物無獨立出入之樓梯，須經由1
      至3 樓建物室內梯才能進入。被告將附表所示不動產出租
      ，自105 年至109 年共收得362 萬4000元租金，依房屋租
      金30％、土地租金70％比例及被告就系爭土地應有部分、
      建物樓層數比例計算，原告應分得其中225 萬0504元租金
      （計算式：總租金362 萬4000×房屋租金比例30％×樓層
      數比例0.25＋總租金362 萬4000×土地租金比例70％×原
      告應有部分比例0.78＝225 萬0504，本判決計算式小數點
      以下均四捨五入），但被告僅給付原告41萬6000元租金，
      故原告受有之不當得利損害為183 萬4504元（計算式：22
      5 萬0504－41萬6000＝183 萬4504）。原告依不當得利法
      律關係請求被告返還183 萬4504元。
    2.先位聲明：
    ⑴被告應給付原告183 萬4504元及自起訴狀繕本送達翌日起
      至清償日止，按週年利率百分之5 計算之利息。
    ⑵願供擔保請准宣告假執行。
（二）備位之訴
    1.系爭土地及1 至3 樓建物是訴外人王金土（即原告之父、
      被告的配偶）於74年11月間購買，再於75年間增建4 樓建
      物，並以訴外人王以緯（即王金土之子）名義辦妥建物所
      有權第一次登記，嗣王金土將系爭土地分年分次移轉應有
      部分予王以緯，至80年間王金土就系爭土地應有部分僅餘
      100 分之22。王以緯於86年5 月31日死亡，其所有之系爭
      土地應有部分100 分之78及4 樓建物即由原告繼承。系爭
      土地應有部分100 分之22及1 至3 樓建物則於93年4 月26
      日由王金土以夫妻贈與名義移轉登記予被告。故附表所示
      不動產同屬王金土一人所有，嗣分別移轉予不同人，依民
      法第425 條之1 規定應推定1 至3 樓建物與系爭土地間有
      法定租賃關係存在。依申報地價年息百分之10計算，原告
      所有系爭土地應有部分100 分之78自105 年至109 年之租
      金共計170 萬9665元（計算式：歷年申報地價〔4 萬6310
      ＋4 萬6310＋4 萬3702＋4 萬3702＋4 萬3637〕×面積98
      ×10％×原告應有部分比例0.78＝170 萬9665），扣除被
      告已給付與原告之41萬6000元，被告尚應給付129 萬3665
      元（計算式：170 萬9665－41萬6000＝129 萬3665）；且
      被告另應自110 年1 月1 日起按年給付原告33萬3561元（
      計算式：申報地價4 萬3637×面積98×10％×原告應有部
      分比例0.78＝33萬3561）。
    2.備位聲明：
    ⑴被告應給付原告129 萬3665元，及自起訴狀繕本送達翌日
      起至清償日止按週年利率百分之5 計算之利息；並自110
      年1 月1 日起按年給付原告33萬3561元。
    ⑵願供擔保請准宣告假執行。
三、被告的答辯
（一）附表所示不動產於94年7 月以前是由王金土處理出租事宜
      ，兩造約定94年7 月至105 年7 月間由被告以相同條件繼
      續出租，原告固定分配之租金為每月1 萬5000元。租金自
      105 年5 月30日起每月租金調降為6 萬5000元，由原告吸
      收2000元、被告吸收8000元，故自105 年5 月起至107 年
      5 月止，被告每月給付原告1 萬3000元。原告於107 年5
      月通知被告收回4 樓建物，被告自107 年5 月30日起便僅
      出租1 至3 樓建物，且每月租金減為5 萬2000元，其後原
      告既未委託被告出租4 樓建物，4 樓建物亦未遭被告或承
      租人占用，原告自不得請求占用4 樓建物之不當得利。
（二）系爭土地及1 至3 樓建物原本均為為王金土所有，4 樓建
      物則自始為王以緯所有，應無民法第425 條之1 規定之適
      用。
（三）聲明：
    1.原告之訴駁回。
    2.如受不利判決願供擔保請准宣告免為假執行。
四、本院的判斷
（一）系爭土地為1 至3 樓建物及4 樓建物的基地；王金土於74
      年11月13日間以買賣為原因登記為1 至3 樓建物所有人；
      王金土、王以緯於74年11月22日以買賣為原因登記為系爭
      土地之共有人，王金土應有部分100 分之93、王以緯應有
      部分100 分之7 ；王以緯於75年10月16日成為4 樓建物之
      首位所有人；王金土陸續於75年5 月15日、76年9 月23日
      、79年12月20日、80年6 月27日將系爭土地應有部分100
      分之23、100 分之22、100 分之13、100 分之13以贈與、
      買賣等原因移轉登記予王以緯，使王以緯就系爭土地之應
      有部分增至100 分之78，王金土應有部分減至100 分之22
      ；王金土於93年7 月26日將1 至3 樓房屋全部及系爭土地
      應有部分100 分之22移轉登記予被告；原告則於86年5 月
      31日因繼承取得4 樓建物全部及系爭土地應有部分100 分
      之78所有權，並於87年4 月22日完成登記等情，有系爭土
      地、1 至3 樓建物、4 樓建物登記第一類謄本、建物改良
      物登記簿、土地登記簿、異動索引可證（見板司調字卷第
      41至45頁，訴字卷第139 至145 、193 至211 頁）。又被
      告將新北市○○區○○路00號1 至4 樓房屋出租予訴外人
      蔡水波，105 年5 月30日至107 年5 月30日約定每月租金
      6 萬5000元，嗣被告將新北市○○區○○路00號1 至3 樓
      房屋出租予蔡水波，107 年5 月30日起至108 年5 月30日
      約定每月租金5 萬2000元、108 年5 月30日後迄今約定每
      月租金6 萬元等情，有歷年房屋租賃契約書可證（見訴字
      卷第69至91頁）。
（二）先位之訴部分
    1.原告自承系爭土地及1 至3 樓建物都是王金土向前手買進
      ，嗣由王金土增建4 樓建物登記在其子王以緯名下，王金
      土並陸續將其名下系爭土地應有部分陸續移轉登記予王以
      緯，且移轉後王金土、王以緯仍均為系爭土地共有人，王
      以緯取得系爭土地應有部分時尚未成年等語（見訴字卷第
      133 頁），顯見系爭土地共有人王金土、王以緯均應同意
      1 至3 樓建物占用系爭土地。是原告主張1 至3 樓建物占
      用系爭土地欠缺法律上之原因而構成不當得利云云，自非
      有據。
    2.被告出租予蔡水波之標的，自105 年5 月30日起至107 年
      5 月30日止固包含1 至3 樓建物及4 樓建物，惟被告係經
      原告同意始併將4 樓建物一同出租，此觀原告傳送訊息予
      被告表示要收回4 樓建物，請被告與蔡老闆簽新約時別算
      上原告等語即明（見訴字卷第43至47頁），難認被告有何
      無權出租他人之物之舉。是兩造間租金分配之爭議，應屬
      兩造契約問題，尚無從構成不當得利。原告主張兩造未約
      定如何分配收得租金，被告僅分配41萬6000元租金予原告
      ，顯不公平合理等語，自應由原告就「顯不公平合理」情
      事，負舉證之責。而依1 至3 樓建物及4 樓建物使用執照
      記載（見訴字卷第119 頁），1 樓用途是店鋪、2 至4 樓
      是住宅，按照一般社會通念，1 樓店鋪之租金所占比例，
      通常會高於2 樓以上樓層。然被告於105 年5 月30日起至
      107 年5 月30日間分配予原告之租金，約占全部租金26％
      ，尚與原告4 樓房屋所占樓層比例相當，難認有何顯不公
      平合理之情。
    3.被告於107 年6 月1 日以後出租之標的已不包含4 樓建物
      ，且無證據證明被告或承租人有何占用4 樓建物之舉，自
      亦無從構成不當得利。至4 樓建物是否須經1 至3 樓始得
      出入，乃原告自己能否順利使用4 樓建物問題，與被告是
      否構成不當得利尚無關聯可言。
    4.從而，原告先位之訴主張被告構成不當得利，而請求被告
      返還所受利益，應屬無據。
（三）備位之訴部分
    1.土地及其土地上之房屋同屬一人所有，而僅將土地或僅將
      房屋所有權讓與他人，或將土地及房屋同時或先後讓與相
      異之人時，土地受讓人或房屋受讓人與讓與人間或房屋受
      讓人與土地受讓人間，推定在房屋得使用期限內，有租賃
      關係，民法第425 條之1 第1 項前段定有明文。是得依該
      條項規定推定成立租賃關係者，乃土地及房屋因分別讓與
      行為，造成土地與房屋所有人「相異」之情形。
    2.兩造前手即王金土、王以緯原本就是系爭土地共有人，且
      1 至3 樓建物自始即有權占有系爭土地，已認定如前。嗣
      王金土雖將其名下「部分」系爭土地應有部分移轉登記予
      王以緯，造成王以緯名下應有部分比例高於其名下4 樓建
      物所占樓層數比例，但王金土既仍為系爭土地之共有人，
      且未見王金土、王以緯另有特約，此基地共有人間調整應
      有部分比例之移轉行為，應無礙於1 至3 樓建物繼續占有
      系爭土地之合法權源。王金土將「部分」系爭土地應有部
      分移轉登記予王以緯，及王金土將1 至3 樓建物併同其名
      下「全部」系爭土地應有部分移轉登記予被告，既均未造
      成建物與土地非同屬一人之情形，亦未使系爭土地增加非
      其上建物所有人者為土地共有人，應無民法第425 條之1
      第1 項前段規定之適用。原告主張兩造間已成立租賃關係
      ，而請求被告給付系爭土地之已到期及將來租金，亦非有
      據。
四、結論
（一）原告先位之訴請求被告給付183 萬4504元之不當得利及法
      定遲延利息，備位之訴請求被告給付129 萬3665元租金及
      法定遲延利息暨自110 年1 月1 日起按年給付33萬3561元
      租金，均無理由，應予駁回；且其假執行之聲請亦失所附
      麗，應予駁回。
（二）本件事證已臻明確，當事人其餘之攻擊或防禦方法及所用
      之證據，經本院斟酌後，認為均不足以影響本判決之結果
      ，爰不逐一論列。
（三）訴訟費用分擔的依據為民事訴訟法第78條。
中    華    民    國   110    年    11    月    22    日
                  民事第四庭    法  官  林琮欽
以上正本係照原本作成
如對本判決上訴，須於判決送達後20日內向本院提出上訴狀。如
委任律師提起上訴者，應一併繳納上訴審裁判費。
中    華    民    國   110    年    11    月    22    日
                                書記官  陳威同
　
附表
┌───┬───────────────┬─────┬────┐
│所有人│地號、建號                    │應有部分  │備註    │
├───┼───────────────┼─────┼────┤
│原告  │新北市○○區○○段0000地號土地│100 分之78│（空白）│
│      ├───────────────┼─────┼────┤
│      │新北市○○區○○段0000○號建物│全部      │4 樓    │
├───┼───────────────┼─────┼────┤
│被告  │新北市○○區○○段0000地號土地│100 分之22│（空白）│
│      ├───────────────┼─────┼────┤
│      │新北市○○區○○段0000○號建物│全部      │1 至3 樓│
└───┴───────────────┴─────┴────┘